ACORDAO-COMPLETO-2559109

ACÓRDÃO 2515/2022 ATA 43/2022 - PLENÁRIO

VISTO, relatado e discutido este monitoramento do Acórdão 1.067/2017, alterado pelos Acórdãos 2.475/2017 e 1.803/2019, todos do Plenário, proferidos no âmbito de auditoria realizada pelo Tribunal tendo por objeto a sistemática de acompanhamento e avaliação do Acordo de Gratuidade firmado entre o Ministério da Educação e os Serviços Nacionais de Aprendizagem.
ACORDAM os Ministros do Tribunal de Contas da União, reunidos em sessão do Plenário, ante as razões expostas pelo Relator, em:
9.1. considerar cumpridas as determinações constantes dos itens 9.2.1 e subitens, 9.2.2, 9.3.1, 9.3.2 e 9.4; e implementadas as recomendações dos itens 9.1.1 e 9.1.2;
9.2. considerar em cumprimento a determinação dos itens 9.2.3.1, 9.2.3.2 e 9.2.4, que envolvem atividades de natureza continuada;
9.3. tornar insubsistente a determinação constante do item 9.3.3;
9.4. dispensar a realização de novo monitoramento;
9.5. encaminhar cópia deste acórdão à Setec/MEC, ao Departamento Nacional do Senac e ao Departamento Nacional do Senai, com a informação de que a íntegra do relatório e do voto que o fundamentam está disponível no endereço eletrônico www.tcu.gov.br/acordaos;
9.6. apensar este processo ao TC-Processo 010.805/2016-5.

Monitoramento de acórdão relativo à auditoria realizada na sistemática de acompanhamento e avaliação do Acordo de Gratuidade firmado entre o Ministério da Educação e os Serviços Nacionais de Aprendizagem.

Secretaria de Educação Profissional e Tecnológica - Setec/MEC; Serviço Nacional de Aprendizagem Comercial - Senac; Serviço Nacional de Aprendizagem Industrial - Senai

3. Responsáveis: não há

13.1. Ministros presentes: Bruno Dantas (na Presidência), Walton Alencar Rodrigues, Augusto Nardes, Jorge Oliveira (Relator) e Antonio Anastasia.
13.2. Ministro-Substituto convocado: Marcos Bemquerer Costa.

JORGE OLIVEIRA

Trata-se de monitoramento do Acórdão 1.067/2017, alterado pelos Acórdãos 2.475/2017 e 1.803/2019, todos do Plenário, proferidos no âmbito de auditoria realizada pelo Tribunal tendo por objeto a sistemática de acompanhamento e avaliação do Acordo de Gratuidade firmado entre o Ministério da Educação e os Serviços Nacionais de Aprendizagem.
A Secretaria de Controle Externo da Educação, da Cultura e do Desporto - SecexEducação, em instrução à peça 72, que contou com a anuência da instância supervisora da unidade, assim se manifestou:
"I. INTRODUÇÃO
Trata-se de monitoramento dos Acórdão 1067/2017-TCU-Plenário (Ministra Relatora Ana Arraes) prolatados em 24/5/2017 e 8/11/2017, respectivamente, e do Acórdão 1803/2019-TCU-Plenário (Ministro Relator Vital do Rêgo) , prolatado em 31/7/2019, todos no âmbito do TC Processo 010.803/2016-5, decorrente de auditoria de conformidade com o objetivo de avaliar a atuação do MEC no acompanhamento do Acordo de Gratuidade (AG) com os Serviços Nacionais de Aprendizagem (SNA) , bem como o regular cumprimento das metas desse acordo, tendo como referência o período de 2009 a 2014. 
Por meio dos acórdãos em comento, foram promovidas determinações e recomendações à Secretaria de Educação Profissional e Tecnológica do Ministério da Educação (Setec/MEC) , ao Departamento Nacional do Serviço Nacional de Aprendizagem Industrial (Senai) e ao Departamento Nacional do Serviço Nacional de Aprendizagem Comercial (Senac) , bem como à Casa Civil da Presidência da República e a unidades internas do Tribunal. Por meio dos Acórdão 2475/2017-TCU-Plenário e 1803/2019-TCU-Plenário foram acolhidos parcialmente alguns dos recursos apresentados pelas entidades, ensejando modificação em alguns itens do Acórdão 1067/2017-TCU-Plenário.
II. HISTÓRICO
A auditoria foi realizada pela Secretaria de Controle Externo da Educação, da Cultura e do Desporto (SecexEducação) em conjunto com a Secretaria de Controle Externo da Previdência, Assistência Social e do Trabalho (SecexPrevidência) , entre os meses de abril e setembro do ano de 2016, em decorrência dos riscos apontados em levantamento realizado no âmbito do Programa Nacional de Acesso ao Ensino Técnico e Emprego (Pronatec) , que culminou em determinação para realização da fiscalização, exarada por meio do Acórdão 3330/2015-TCU-Plenário, de 9/12/2015 (TC Processo 008.089/2015-9) .
Além da Setec/MEC, foram fiscalizados os Serviços Nacionais de Aprendizagem (SNA) que compõem o Acordo de Gratuidade, o Departamento Nacional do Serviço Nacional de Aprendizagem Industrial (Senai) e o Departamento Nacional do Serviço Nacional de Aprendizagem Comercial (Senac) . 
O Acordo de Gratuidade originou-se de protocolos de compromisso firmados entre o Ministério da Fazenda, o MEC, o Ministério do Trabalho e Emprego - MTE, as Confederações Nacionais da Indústria - CNI e do Comércio de Bens, Serviços e Turismo - CNC e os Serviços Nacionais de Aprendizagem (Senai e Senac) , além de Sesi e Sesc. O principal objetivo do Acordo foi garantir a oferta a pessoas de baixa renda de vagas gratuitas em aprendizagem - formação inicial e continuada - e em educação profissional técnica de nível médio. 
O AG foi viabilizado pela edição dos Decretos 6.633 (Senac) e 6.635 (Senai) , ambos de 2008, que previram implementação gradual das metas de gratuidade, baseadas na aplicação de percentuais de comprometimento da receita líquida de contribuição compulsória (RLCC) com cursos gratuitos, comprometendo os maiores valores a partir de 2014 (2/3 da RLCC) .
Os achados de auditoria relativos à atuação da Setec/MEC no acompanhamento do AG foram: (i) intempestividade do MEC para verificação de seu regular cumprimento; (ii) ações de acompanhamento incidentes apenas sobre aspectos formais do acordo; e (iii) vagas decorrentes do acordo não consideradas para atendimento das necessidades de qualificação levantadas no Mapa de Demanda Identificada - MDI para atendimento do mercado de trabalho.
Na auditoria, verificou-se a demora da atuação do MEC para analisar os dados referentes ao cumprimento do Acordo nos exercícios de 2009 a 2014, o que só foi feito em 2016, após iniciada a auditoria em questão. Além disso, o acompanhamento pela Setec/MEC do cumprimento do AG, na prática, se deu basicamente mediante análise dos demonstrativos contábeis e informações relativas aos custos calculados pelos Departamentos Nacionais das entidades integrantes do Sistema "S", sem verificação dos dados primários apresentados pelas integrantes do Acordo. 
A equipe de auditoria frisou que a ausência dessa verificação ganhava relevância em função da falta de mecanismos de verificação da confiabilidade dos dados apresentados, uma vez que 48,2% das unidades do sistema "S" não tinham suas demonstrações financeiras verificadas por auditoria independente. Situação esta agravada pela inexistência de capacidade operacional do MEC para verificar os dados primários e/ou para avaliar os controles internos dessas entidades, matéria que já havia sido objeto de recomendação deste Tribunal (Acórdão 699/2016-TCU-Plenário) . Assim, a equipe sugeriu a submissão do assunto à avaliação pela Casa Civil da Presidência da República.
Ressaltou a auditoria, ainda, que a falta de confiabilidade também era agravada pelo fato de o Decreto 4.440/2002 ter retirado a exigência de que os Serviços Sociais Autônomos possuam unidade de auditoria interna organizada, o que igualmente foi objeto de recomendação para reexame por aquele órgão da Presidência da República. 
Quanto ao aspecto qualitativo dos cursos oferecidos, a despeito de não existirem ações do MEC voltadas a essa avaliação, foi destacado que o Senai e o Senac realizavam estudos e pesquisas acerca do atendimento do público-alvo da gratuidade, da qualidade dos cursos, da avaliação de egressos e da evasão dos cursos. Considerou-se conveniente que a Setec/MEC aproveitasse os estudos já efetuados pelas entidades e lhes desse a devida divulgação em seus relatórios de gestão.
Constatou-se ainda que o MEC não procedia à verificação quanto à fidedignidade dos dados relativos às matrículas da gratuidade e nem quanto à existência de sobreposições em relação aos demais tipos de matrícula (pagas e Bolsa-Formação, entre outras) . Essa verificação mostra-se essencial, ao menos por meio de utilização de amostragem, para acompanhamento mais qualificado do Acordo pelo Ministério.
Por fim, a equipe observou que o MEC não participava da definição das vagas oferecidas por meio do AG e que essas vagas não eram consideradas no processo de pactuação da Bolsa-Formação.
O Plano Nacional de Educação - PNE previu a necessidade de estruturar o sistema nacional de informação profissional com articulação da oferta de formação das instituições especializadas em educação profissional por meio de dados do mercado de trabalho e consultas promovidas junto a entidades empresariais e de trabalhadores. Essa estratégia é indispensável para que a oferta de educação profissional esteja alinhada às necessidades do mercado de trabalho.
Considerando que o Pronatec (Bolsa-Formação) objetiva estimular a articulação entre a política de educação profissional e tecnológica e as políticas de geração de trabalho, emprego e renda, e que esse princípio engloba todas as iniciativas do Pronatec, sendo que as vagas ofertadas por meio do AG com Senai e Senac possuem características semelhantes às das vagas nos cursos ofertados por meio da Bolsa-Formação, é essencial que o MEC considere essas vagas na sua oferta de matrículas, de modo a evitar duplicidade de oferta, bem como economizar recursos orçamentários.
A representatividade do AG, tanto em termos de matrículas, quanto de recursos, fazia com que essas vagas não pudessem ser desconsideradas na definição do total a ser ofertado pelo MEC para atender à demanda identificada, sob pena de ineficiência do sistema. A auditoria operacional no Pronatec observou distorções provocadas pelo excesso de oferta de cursos. Assim, era razoável concluir que as vagas do AG fossem destinadas previamente à alocação das vagas da Bolsa-Formação.
Com vistas a aprimorar o acompanhamento do Acordo pelo MEC e a realizar eventuais ajustes e revisões dos termos do Programa, conforme definido nos protocolos de compromisso, a SecexEducação propôs determinação para normatização: (i) dos itens objeto de acompanhamento; (ii) da metodologia; (iii) do prazo para entrega de informações e dados; e (iv) das sanções aplicáveis caso os percentuais não sejam atingidos. 
No que concerne ao cumprimento do AG pelos Serviços Nacionais auditados, a equipe encontrou a seguinte situação: (i) metodologia de apropriação das despesas insuficiente para confirmar, com razoável segurança, o regular cumprimento da meta de gasto com o Acordo; e (ii) insuficiência de informações da execução físico-financeira do AG nos relatórios de gestão do Senai e Senac.
A equipe entendeu que, a partir da apropriação das despesas diretas por eixo tecnológico - ou outro critério que reunisse cursos da mesma natureza e custos parecidos em uma mesma categoria - e com o rateio apenas das despesas indiretas de forma proporcional, o gasto de gratuidade seria mais bem refletido pois a apropriação das despesas diretas guardaria maior correspondência com as despesas reais relacionadas às vagas/aluno-hora gratuitas. Assim, a unidade técnica propôs que as despesas a serem consideradas no Acordo de Gratuidade fossem apropriadas por eixo tecnológico ou "conceito análogo". 
Também foram verificadas possíveis distorções relativas à apropriação dos investimentos. Constatou-se que, se fossem eles elevados e enquadrados como despesa indireta, o valor seria rateado de maneira proporcional entre todas as modalidades (Senai) ou proporcional a todas as despesas (Senac) , independentemente de estar relacionado a apenas determinadas modalidades ou cursos específicos, o que levaria a distorções no cálculo da gratuidade.
A equipe de auditoria indicou que a apropriação dos investimentos deveria diferenciar se estaria a se relacionar à despesa direta (quando for em determinado curso ou eixo) ou indireta (se beneficiar vários cursos de mesmo eixo) , o que não estava detalhado nas informações prestadas pelos entes auditados.
Tais constatações mostraram necessidade de ajustes na metodologia utilizada para cálculo do percentual de despesa aplicado em gratuidade. Pelo volume de recursos aplicados (mais de R$ 5,4 bilhões somente em 2013/2014 pelos dois entes) , pôde-se concluir que havia necessidade de se investir no aperfeiçoamento das apropriações de despesas das entidades. 
Por derradeiro foi verificada a necessidade de aprimoramento das informações relativas às análises dos resultados do AG efetuadas pelo MEC e divulgadas em seus relatórios de gestão, com vistas a melhor acompanhamento. Assim, foi proposto o encaminhamento do relatório de auditoria à Secretaria de Controle Externo da Previdência, do Trabalho e da Assistência Social - SecexPrevidência para avaliação de possíveis informações que pudessem compor os Relatórios de Gestão dos Serviços Sociais Autônomos. 
III. EXAME TÉCNICO
Para análise quanto ao atendimento das deliberações constantes do Acórdão 1067/2017-TCU-Plenário foram consideradas todas as modificações decorrentes dos Acórdão 2475/2017-TCU-Plenário e 1803/2019-TCU-Plenário. Assim, nas análises que se seguem, embora as referências sejam feitas em relação ao acórdão original (1.067/2017-TCU-Plenário) , serão levadas em consideração todas as modificações dos acórdãos posteriores, bem como referências explícitas a essas modificações quando essencial ao pleno entendimento das análises.
No sentido de obter informações completas acerca do atendimento dos acórdãos, foram feitas diligências à Setec/MEC, bem como aos Departamentos Nacionais do Senai e do Senac (peças 16 a 18) . As respostas foram apresentadas às peças 22 e 25 a 32. Posteriormente, verificou-se a necessidade de realização de novas diligências solicitando informações adicionais (peças 36 e 37) . As novas respostas foram apresentadas pelas entidades às peças 39 e 40.     
Subitens 9.1.1 e 9.2.2 
Por meio do item 9.1.1 do Acórdão 1067/2017-TCU-Plenário o Tribunal recomendou à Setec/MEC e aos Departamentos Nacionais do Senai e Senac que compatibilizassem os prazos de definição das vagas a serem oferecidas por meio do Acordo de Gratuidade e da Bolsa-Formação, de modo que, posteriormente à definição das vagas do Acordo, houvesse definição daquelas a serem ofertadas por intermédio da Bolsa-Formação, como forma de gerar eficiência na alocação das vagas e na utilização de recursos orçamentários.
Já por intermédio do item 9.2.2 do Acórdão 1067/2017-TCU-Plenário o Tribunal determinou à Setec/MEC que, quando da definição da oferta de vagas da Bolsa-Formação, considerasse as vagas a serem oferecidas por meio do Acordo de Gratuidade, como meio para gerar eficiência na alocação das vagas e na utilização de recursos orçamentários.
A determinação contida no item 9.2.2 foi objeto de recurso pela Setec/MEC, o qual foi acolhido parcialmente pelo Tribunal, ensejando a modificação da determinação. Assim, de acordo com o previsto no item 9.2.2 do Acórdão 2475/2017-TCU-Plenário, a determinação do item 9.2.2 do Acórdão 1067/2017-TCU-Plenário passou a vigorar com a seguinte redação: 
quando da definição da oferta de vagas da Bolsa-Formação, considere aquelas a serem oferecidas por meio do Acordo de Gratuidade - caso a informação seja disponibilizada pelo Senai e pelo Senac -, como meio de gerar eficiência na alocação das vagas e na utilização de recursos orçamentários; (grifos nossos) 
Tanto a recomendação contida no item 9.1.1 quanto a determinação do item 9.2.2 foram feitas no intuito de que a alocação das vagas da educação profissional fomentadas pelo MEC e pelos SNA fosse feita de forma eficiente, isto é, sem duplicidade de oferta e de acordo com as necessidades de demanda, e ainda de modo a racionalizar a utilização de recursos orçamentários, tendo em vista que as vagas ofertadas por meio do Acordo de Gratuidade não demandam esses recursos, por terem fonte de receita proveniente das contribuições parafiscais que as entidades signatárias do acordo recebem, enquanto as vagas ofertadas por meio da Bolsa-Formação são custeadas com recursos provenientes do orçamento público.
A diferença entre as deliberações é que, no caso da Setec/MEC, uma vez que a informação seja prestada pelos SNA, o comando é impositivo. Já para o Senai e o Senac, embora o comando não tenha esse caráter, a recomendação é desejável, pois, conforme abordado no processo de auditoria, a oferta de vagas em duplicidade pode tornar ineficaz a política de capacitação, do ponto de vista da empregabilidade, além de consumir os escassos recursos orçamentários sem garantia de retorno adequado. Assim, a ausência de coordenação na oferta das vagas da educação profissional e tecnológica não se coaduna com os alguns dos mais importantes princípios balizadores da atividade pública ou financiada com recursos públicos quais sejam, o da economicidade e da eficiência. 
Assim, embora as entidades Senai e Senac não estejam obrigadas a disponibilizar ao MEC o planejamento de sua oferta de vagas por meio do Acordo de Gratuidade, tendo em vista tal obrigação não estar prevista nos decretos que instituíram o Acordo, a coordenação da oferta de vagas na educação profissional e tecnológica no país mostra-se imprescindível, inclusive sendo ratificado tal entendimento por representantes dessas entidades em diversas ocasiões durante o processo de auditoria.
Em resposta às diligências, tanto o MEC, quanto o Senai apresentaram os termos previstos no item 8 do Anexo à Portaria MEC 1.249/2018 (peça 25, p. 13; peça 26, p. 13) , os quais, por oportuno, transcrevem-se a seguir:
8. A previsão de oferta de vagas gratuitas, identificando unidades da federação, curso ou programa, carga-horária e quantidade de vagas será divulgada no Portal da Transparência do SENAC e do SENAI, respectivamente, bem como com espelho das vagas divulgado no Portal do Ministério da Educação.
8.1. A previsão inicial das vagas será disponibilizada no início do exercício e as vagas realizadas, atualizadas trimestralmente, no mês subsequente ao encerramento do trimestre. 
8.2. Os dados divulgados deverão ser utilizados para fins de planejamento, quanto à oferta de vagas dos demais programas de fomento à Educação Profissional e Tecnológica do Ministério da Educação.
Em sua resposta, o MEC informou que, a despeito desse comando, em consulta aos Portais da Transparência das entidades, observou que não havia detalhamento quanto aos cursos a serem ofertados. Assim, o órgão solicitou às entidades que encaminhassem informações acerca do planejamento da oferta de vagas em cursos de educação profissional e tecnológica para o ano de 2020, de maneira a subsidiar a oferta pela Bolsa Formação do Pronatec com os diversos parceiros ofertantes (peça 25, p. 14) .
Em resposta à demanda do ministério, conforme relatado pelo MEC, o Departamento Nacional do Senai informou que o planejamento da oferta estava disponível em seu sítio eletrônico. Já em relação ao Senac, o MEC informou que até a data da produção dessa resposta ao Tribunal, a entidade ainda não havia se manifestado.
A partir do previsto no item 8 (e subitens 8.1 e 8.2) do Anexo à Portaria MEC 1.249/2018, percebe-se que as entidades devem informar no início do exercício o planejamento de sua oferta, de modo a subsidiar o MEC de informações para pactuação das vagas da Bolsa-Formação. 
Embora o comando do caput do item mencionado faça referência a curso ou programa, para que o objetivo dessa previsão normativa seja alcançado, mostra-se imprescindível que as vagas previstas para a gratuidade sejam apresentadas pelas instituições no nível de curso e localidade, tendo em vista o efeito de transbordamento, amplamente abordado no processo de auditoria, além da questão relacionada ao orçamento público. Sem a previsão das vagas por localidade e por curso, torna-se ineficaz o dispositivo, não contribuindo para a coordenação da oferta de educação profissional e tecnológica.
Em consultas aos sites do Senai e do Senac, não foi possível identificar a disponibilização do planejamento da oferta por cursos. No caso do Senai, identificou-se a disponibilização da previsão da oferta por programa/modalidade, tanto regional como nacionalmente. 
No caso do Senac, observou-se a divulgação das vagas e cursos por meio de editais, isto é, da oferta a ser efetivamente executada, não tendo sido identificada a previsão da oferta, ainda assim, estes editais são disponibilizados quando se entra na consulta por estado da federação. Além disso, o caminho dentro na página do PSG para se chegar às vagas gratuitas não favorece a consulta para os interessados. Como exemplo temos o seguinte caminho: Página do Senac > Transparência e Prestação de Contas > Programa Senac de Gratuidade > Vagas Gratuitas nos Estados > Consulta de Vagas > Editais. Dentro dos Editais, em anexo, constam as vagas por tipo de curso, carga horária, turno, etc. No caso do Senai, procedimento semelhante deve ser feito pelo interessado.
Tanto no caso do Senai quanto do Senac, observa-se que, embora exista a informação para os interessados, tais informações são de difícil acesso, não intuitivas, a começar da necessidade de se acessar "Transparência" quando se quer acessar as vagas da gratuidade. A impressão que se dá é de atitude deliberada no sentido de dificultar a informação e o acesso.
Assim, embora haja informações quanto à oferta da gratuidade por essas entidades, em ambos os casos, as informações disponíveis não são suficientes para atender o comando e o objetivo do disposto no acórdão monitorado, tampouco favorece a consulta pelos interessados. No caso do Senai, pela falta de identificação dos cursos onde as vagas estão previstas para serem ofertadas. Em relação ao Senac, a disponibilização das informações de vagas é pontual e esparsa no decorrer no ano, não servindo de subsídio ao planejamento do MEC, que necessita da informação, ainda que na forma de previsão, no início do ano.
Tendo em vista as análises anteriores, de forma a dar cumprimento ao estabelecido na Portaria MEC 1.249/2018, bem como aos itens 9.1.1. e 9.2.2. do Acórdão 1067/2017-TCU-Plenário (e suas alterações) , propõe-se considerar os itens parcialmente cumpridos, bem como propõe-se, com base no art. 9o da Resolução TCU 315/2020, dar ciência a essas entidades de que a não disponibilização das vagas por curso/localidade interfere negativamente na definição da oferta de vagas por parte do MEC, bem como na política pública de educação profissional e tecnológica, e representa descumprimento do item 8 da Portaria MEC 1.249/2018.
Subitem 9.1.2 
Em relação ao item 9.1.2, foi recomendado à Casa Civil da Presidência da República e ao Ministério do Trabalho e Emprego, que: 
reavaliem a pertinência de eventual normatização no que se refere à necessidade de organização das respectivas unidades de auditoria interna, pelas entidades que compõem os Serviços Sociais Autônomos, com o suporte necessário de recursos humanos e materiais, com o objetivo de fortalecer a gestão e racionalizar as ações de controle, exigência essa que foi excluída do Decreto 3.591/2000, por força do Decreto 4.440/2002, bem como avaliem a necessidade de contratação de auditoria independente por estas entidades para examinar se suas demonstrações contábeis, no conjunto, representam adequadamente a posição patrimonial e financeira das entidades, condição necessária para verificação de cumprimento das metas do Acordo de Gratuidade;
Quanto a este item, a Casa Civil da Presidência da República e o Ministério do Trabalho e Emprego informaram que o Projeto de Lei 9.163/2017, no qual, em seu art. 16, caput e incs. I e II, atendem ao objeto da recomendação (peças 8 e 11) . Do mencionado dispositivo consta a seguinte redação:
Art. 16. As entidades constituídas sob a forma de serviço social autônomo, instituídas ou mantidos com recursos do orçamento fiscal da União ou destinatárias de tributos federais, observarão os princípios e as diretrizes de governança e os padrões de auditoria estabelecidos nesta Lei e, no prazo de doze meses, contado da data de entrada em vigor desta Lei, aprovarão, no âmbito do conselho de administração ou órgão equivalente: 
I - a instituição de auditoria interna, com o objetivo de orientar e fortalecer a gestão, de indicar desvios e instrumentos de correção e de racionalizar as ações de governança e controle; e 
II - a contratação de auditoria independente para manifestar-se conclusivamente sobre o grau de fidedignidade das demonstrações contábeis e determinar se estas representam adequadamente a posição patrimonial e financeira. 
Em consulta ao site da Câmara dos Deputados, em 6/7/2021, verificou-se que o projeto se encontra na Comissão de Trabalho, Administração e Serviço Público (CTASP) desde 19/3/2019, tendo sido apensado ao PL 4083/2015, o qual foi apensado ao PL 622/2011, que, por sua vez, foi apensado ao PL 798/2019.
Tendo em vista que o teor do art. 16 do PL 9.163/2017 atende aos requisitos do Acórdão 1067/2017-TCU-Plenário, tanto no que diz respeito à instituição de unidade de auditoria interna quanto em relação à necessidade de contratação de auditoria independente, e que a aprovação do respectivo projeto de lei não pertence à alçada da Casa Civil da Presidência da República nem ao Ministério do Trabalho e Emprego (atual Secretaria de Trabalho do Ministério da Economia) , sendo atividade afeta ao poder legislativo federal, cabe propor que o item seja considerado cumprido. 
Item 9.2.1
Por meio do item 9.2.1, o Tribunal determinou à Setec/MEC, ante sua responsabilidade no acompanhamento do Acordo de Gratuidade, que normatizasse, em comum acordo com os Serviços Nacionais de Aprendizagem, metodologia de acompanhamento do Acordo de Gratuidade que contivesse, necessariamente, os seguintes pontos:
 (i) itens que serão objeto de acompanhamento; 
 (ii) regras de apropriação das despesas diretas, indiretas e investimentos; 
 (iii) prazos às entidades para entrega dos dados e informações necessários ao acompanhamento; e
 (iv) prazos para emissão de seus pareceres, notas técnicas ou outros documentos de análise do cumprimento das metas estipuladas, bem como as medidas a serem adotadas em caso de descumprimento do Acordo;
Por meio do Ofício 989/2018/GAB/SETEC/SETEC-MEC, de 10/12/2018, a Setec/MEC encaminhou a Portaria MEC 1.249/2018, que dispõe sobre a metodologia de acompanhamento e avaliação das ações voltadas à gratuidade regimental, elaborada de comum acordo com o Senai e com o Senac (peça 7, p. 1-4) .
O primeiro ponto (i) que deveria necessariamente constar na normatização faz referência aos itens que serão objeto de acompanhamento. No Anexo à Portaria MEC 1.249/2018, item 7, consta a relação de itens que serão objeto de acompanhamento:
7. Serão considerados os seguintes itens de acompanhamento do Acordo de Gratuidade:
I - Quanto ao público do SENAI:
a) Condição de baixa renda, exceto para os alunos dos cursos de aprendizagem profissional; e
b) Atendimento aos requisitos para ingresso nos cursos de formação continuada.
II - Quanto ao público do SENAC:
a) Condição de baixa renda, exceto para os alunos dos cursos de aprendizagem profissional;
b) Condição de usuário dos programas de proteção a pessoas ameaçadas; e
c) Atendimento aos requisitos para ingresso nos cursos de formação continuada.
III - Quanto aos cursos:
a) Carga horária dos cursos de formação inicial; e
b) Utilização dos cursos técnicos constantes do Catálogo Nacional de Cursos Técnicos - CNCT ou cursos experimentais de acordo com as Diretrizes Curriculares Nacionais para a Educação Profissional Técnica de Nível Médio.
IV - Quanto às matrículas:
a) Frequência mensal dos alunos, acompanhada a partir do status de matrículas no Sistec; e
b) Horas-aluno resultantes das matrículas inseridas no Sistec.
V - Quanto à qualidade da oferta, com base nas pesquisas já realizadas pelo SENAI e SENAC para acompanhamento dos cursos e avaliação de egressos:
a) Qualidade dos cursos;
b) Avaliação de egressos; e
c) Evasão nos cursos oferecidos.
VI - Quanto ao percentual das Receitas Líquidas da Contribuição Compulsória Geral destinado às vagas gratuitas:
a) Total da Receita Líquida de Contribuição Compulsória Geral; e
b) Percentual da Receita Líquida de Contribuição Compulsória Geral destinada a realização de vagas em gratuidade regimental.
Conforme se observa, foram definidos os itens que serão objeto de acompanhamento no que diz respeito à execução do Acordo de Gratuidade. Tais itens atendem satisfatoriamente a todos os principais pontos abordados no processo de auditoria, motivo pelo qual será proposto que o item 9.2.1, (i) , seja considerado cumprido.
O segundo ponto, item (ii) , refere-se à necessidade de normatização das regras de apropriação das despesas diretas, indiretas e investimentos pelos SNA.
Em relação a este item, embora constem da Portaria MEC 1.249/2018 (itens 10 e 11 - Anexo) informações e definições relativas à metodologia de apropriação das despesas com gratuidade, essa metodologia não foi normatizada diretamente. O normativo, no entanto, dispôs no item 11 de seu Anexo que, "para fins de verificação da Receita Líquida de Contribuição Compulsória, serão consideradas as regras de apropriação dos gastos, definidas pelos Conselhos Nacionais do Senai ou do Senac, pautando-se nos dados constantes da prestação de contas entregues ao Tribunal de Contas da União". 
Embora não conste explicitamente na Portaria mencionada a metodologia de apropriação das despesas com gratuidade, fez-se referência às metodologias desenvolvidas pelas entidades, a serem consideradas para efeito de cumprimento da meta de gasto. Assim, uma vez que as metodologias foram definidas e o normativo faz referência a elas, propõe-se considerar cumprido o item 9.2.1, (ii) , do acórdão.
O terceiro e quarto pontos trazidos pelo acórdão, itens (iii) e (iv) , dizem respeito, respectivamente, ao estabelecimento de prazos às entidades para entrega ao MEC dos dados e informações necessários ao acompanhamento do acórdão e aos prazos para que o MEC se manifeste quanto ao cumprimento do acordo pelas entidades, por meio da emissão de pareceres, notas técnicas ou outros documentos de análise do cumprimento das metas estipuladas, bem como as medidas a serem adotadas em caso de descumprimento.
Nos itens 12 e 12.1 do Anexo à Portaria MEC 1.249/2018, constam todos os prazos solicitados nos subitens (iii) e (iv) do Acórdão 1067/2017-TCU-Plenário, conforme se observa a seguir:
12. Os dados consolidados referentes ao cumprimento da meta de dois terços das Receitas Liquidas da Contribuição Compulsória Geral para vagas gratuitas em cursos e programas de Educação Profissional deverão cumprir o seguinte calendário quanto à apresentação, à validação e à publicidade:
I - Os dados consolidados serão encaminhados à SETEC/MEC até o dia 30 de junho do ano subsequente;
II - O resultado da análise preliminar será encaminhado ao SENAI e ao SENAC em até 60 dias após o recebimento dos dados apresentados;
III - O SENAI e o SENAC disporão de até 30 dias para apresentação de considerações complementares visando o saneamento das questões suscitadas; e
IV - A SETEC/MEC deverá emitir parecer final quanto ao cumprimento do Acordo de Gratuidade, nos termos do art. 8º, até o dia 30 de novembro do ano subsequente.
12.1. O parecer final exarado pela SETEC/MEC acerca do cumprimento da meta de gratuidade deverá estar disponível no Portal do Ministério da Educação, bem como nos portais de transparência do SENAC e do SENAI.
A partir dos comandos normativos acima, verifica-se que foram estabelecidos prazos tanto às entidades executoras do Acordo de Gratuidade como ao MEC no acompanhamento que lhe compete, motivo pelo qual será proposto que se considerem cumpridos os subitens (iii) e (iv) do item 9.2.1 do Acórdão 1067/2017-TCU-Plenário. 
Item 9.2.3
Por meio do item 9.2.3 foi determinado à Setec/MEC que apresentasse, nos relatórios de gestão da Secretaria Executiva do MEC, as seguintes informações: 
9.2.3.1. resultados das análises relativas ao Acordo de Gratuidade e medidas adotadas em caso de não cumprimento de percentuais de gastos com gratuidade e/ou dos demais termos do Acordo, a fim de que sejam oferecidas informações acerca do acompanhamento realizado pelo MEC sobre a execução do Acordo de Gratuidade (itens 5.1 e 5 dos protocolos de compromisso do Senai/Sesi e Senac/Sesc, respectivamente, ratificados por meio do art. 1º, parágrafo único, do Decreto 6.635/2008 e do art. 1º do Decreto 6.633/2008) ;
9.2.3.2. resultados de avaliações e pesquisas efetuadas pelas entidades integrantes do Acordo de Gratuidade quanto à qualidade dos cursos, à avaliação de egressos, evasão dos cursos oferecidos e pesquisas quanto a aspectos qualitativos do Acordo eventualmente realizadas;
Quanto ao item 9.2.3.1, quando da resposta à primeira diligência, a Setec/MEC informou que para o atendimento do item desenvolveu um WebService, com o objetivo de integrar os sistemas do Senai e do Senac com o Sistema Nacional de Informações da Educação Profissional e Tecnológica (Sistec) . De acordo com a Secretaria, a ferramenta foi finalizada em dezembro de 2019 e seria disponibilizada ao Senai e Senac para validação, após a qual, os resultados seriam aferidos e publicados no próximo Relatório de Gestão da Secretaria Executiva do Ministério. 
O MEC informou que, em maio de 2020, após a elaboração da Nota Técnica nº 176/2020, a versão inicial do WebService, que foi elaborada pela Setec/MEC, foi disponibilizada para que o SENAI e o SENAC procedessem com as respectivas análises técnicas, de maneira a encaminharem ao MEC sugestões de melhorias para a ferramenta. A previsão inicial era que as entidades finalizassem as análises em até 60 dias, ou seja, até o fim do mês de julho de 2020. No entanto, as entidades informaram que necessitariam de um prazo maior, estabelecendo-se novo cronograma para validação do Webservice (26/2/2021) , testes no Webservice (31/3/2021) e Monitoramento da Gratuidade (consolidação dos dados referentes aos exercícios de2019 e 2020: 30/4/2021) (peça 45) . Também em relação a este cronograma, não houve conclusão das atividades nos prazos estabelecidos, conforme informado pelo MEC.
O Senai relatou problemas de ordem técnica para dar continuidade à demanda e informou que esperava resposta do MEC quanto aos questionamentos feitos e comunicação quanto aos problemas de autenticação para avançar no desenvolvimento e finalização do Webservice (peça 57) . O Senac, por sua vez, apresentou novo cronograma de implementação do Webservice com o MEC, o qual tinha prazo de conclusão previsto para 31/8/2021 (peça 58) .
Após nova atualização quanto às diligências realizadas, o MEC informou que o Webservice já se encontrava disponível, homologado, possibilitando a efetiva troca de informações com vistas a atender ao melhor gerenciamento do Acordo de Gratuidade, conforme determinado pelo Tribunal (peça 66, p. 1-2) . De acordo com a STIC, os testes realizados no ambiente do Webservice confirmaram o adequado funcionamento da solução, disponibilizando a aplicação em ambiente de produção para uso do Senai e Senac (peça 68) . Também foi apresentada Nota Técnica com os resultados dos testes (peça 70) .
Tendo em vista as informações e documentos apresentados quanto à homologação e funcionamento do Webservice, no sentido de atender à determinação do Tribunal, cabe propor que se considere o item 9.2.3.1 do Acórdão 1067/2017-TCU-Plenário, modificado pelos Acórdão 2475/2017-TCU-Plenário e 1.803/2019-TCU-Plenário em cumprimento, tendo em vista que a ferramenta, embora tenha sido finalizada e homologada, é apenas um instrumental no sentido de que o MEC realize o acompanhamento do acordo e divulgue as respectivas informações, em consonância com o disposto nos itens 5.1 e 5 dos protocolos de compromisso do Senai/Sesi e Senac/Sesc, respectivamente, ratificados por meio do art. 1º, parágrafo único, do Decreto 6.635/2008 e do art. 1º do Decreto 6.633/2008, bem como os itens 12 do Anexo à Portaria MEC 1.249/2018. Como a ferramenta está disponível apenas a partir do segundo semestre de 2021, a disponibilização das informações no relatório de gestão tende a ser feita a partir de 2022, tomando como base os relatórios de gestão dos exercícios de 2021 em diante. Também será proposto encerrar o monitoramento em relação a este item, tendo em vista que foram desenvolvidas ações para que a determinação seja cumprida anualmente.
Quanto ao item 9.2.3.2, a Setec/MEC trouxe o teor do item 9 do Anexo à Portaria MEC 1.249/2018, o qual estabelece que o Senai e Senac devem encaminhar ao MEC os resultados de avaliações e pesquisas efetuadas quanto à qualidade dos cursos, à avaliação de egressos, à evasão nos cursos oferecidos e publicá-las nos seus respectivos sítios eletrônicos. Assim, a entidade informou que no próximo relatório de gestão da Secretaria Executiva serão informados os caminhos (links) das avaliações e das pesquisas já publicadas por estas entidades.
Em que pese esse item da determinação ter como referência os relatórios de gestão apresentados após a emissão do acórdão (maio/2017) , isto é, nos relatórios apresentados a partir de 2018, a secretaria apresentou essa resposta em março de 2020. Assim, pelo teor da resposta, tais informações somente serão publicadas nos relatórios de gestão apresentados a partir de 2021.
Nesse sentido, propõe-se considerar o item 9.2.3.2 da deliberação como em cumprimento, sem prejuízo de averiguações posteriores no sentido de comprovar o cumprimento de fato dos termos da deliberação. 
Item 9.2.4
Por meio do item 9.2.4 foi determinado à Setec/MEC que apresentasse, nos relatórios de gestão da Secretaria Executiva do MEC, as seguintes informações:
9.2.4. realize periodicamente, no acompanhamento que lhe compete, avaliações quanto à regularidade do quantitativo de matrículas da Gratuidade e estabeleça requisitos de sistemas de informações capazes de garantir regularidade dos registros de matrícula e frequência, a exemplo do procedimento de reconfirmação de matrícula utilizado pelo Sistema Nacional de Informações da Educação Profissional e Tecnológica - Sistec, definido nos arts. 22, XXVI, e 69 da Portaria MEC 817/2015;
Em relação a este item, a Setec/MEC havia informado inicialmente que, como resultado da metodologia desenvolvida pelo Grupo de Trabalho e publicada pela Portaria MEC 1.249/2018, desenvolveu proposta de WebService, de maneira a integrar os sistemas do Senai e Senac com o Sistec. De acordo com a Secretaria, tal proposta seria apresentada às instituições para sugestões e validação, após a qual seriam iniciados testes com os dados da oferta do Acordo de Gratuidade referentes ao exercício de 2019 (peça 7) .
No entanto, como não haviam sido indicados os prazos para apresentação da proposta de WebService ao Senai e Senac, nem quando os testes seriam iniciados, fez-se necessário diligenciar a Secretaria para que apresentasse o cronograma previsto para dar cumprimento a este item do acórdão.
Em resposta, foi apresentado plano de trabalho estabelecido por meio da Portaria Setec/MEC 267/2019, no qual foram previstas seis atividades e os respectivos prazos previstos para sua execução: 
Tabela 1: Cronograma inicial do Plano de Trabalho 2 - Acordo de Gratuidade
	Atividade
	Descrição
	Execução

	1
	Levantamento das informações: análise dos processos disponíveis no SEI.
	Dez/19 a Fev/20

	2
	Agendas com Senai e Senac: disponibilização do Web Service para validação.
	Fev/20

	3
	Validação do Web Service: análise da proposta pelo SENAI e pelo SENAC.
	Mar/20 a Abr/20

	4
	Definição de novas diretrizes: alinhamento de competências entre DAF e DPR.
	Mar/20

	5
	Testes no Web Service: implementação da metodologia proposta.
	Mai/20 a Jun/20

	6
	Monitoramento da gratuidade: consolidação dos dados referentes ao exercício de 2019.
	Jul/20 a Set/20

Fonte: Setec/MEC (peça 25, p. 14) 
De acordo com o informado pela Setec/MEC, em março de 2020, foi emitido o 1º Relatório Trimestral de acompanhamento das atividades do Grupo de Trabalho instituído pela Portaria Setec 267/2019, no qual foram apresentados os andamentos das atividades do Plano de Trabalho 2 - Acordo de Gratuidade. No relatório consignou-se que as atividades 1 e 2 da Tabela 1 foram concluídas, cujo objetivo principal foi informar às instituições acerca do desenvolvimento de um WebService para permitir a integração entre os sistemas acadêmicos do Senai e do Senac com o Sistec, conforme determinado pelo Tribunal. Ainda de acordo com a unidade, as atividades 3 e 4 estavam em andamento e as atividades 5 e 6 ainda não haviam sido iniciadas à época da resposta apresentada em (peça 25, p. 15) .
Em relação à Atividade 3, a Setec/MEC informou que a ferramenta será disponibilizada ao Senai e ao Senac para que as instituições procedam com a análise das regras implementadas, de maneira a sugerirem melhorias e ajustes. 
No que tange à Atividade 4, - "Definição de novas diretrizes", está em andamento. Será realizada agenda entre a DAF/SETEC e a DPR/SETEC para a definição da competência institucional para monitorar a execução do Acordo de Gratuidade, de acordo com as atribuições de cada Diretoria dadas pelo Decreto 10.195, de 30/12/2019. 
A Setec/MEC informou ainda que, no início do mês de maio de 2020, a Subsecretaria de Tecnologia da Informação e Comunicação do Ministério da Educação (STIC/MEC) havia finalizado as tratativas referentes à solicitação de operacionalização da disponibilização do WebService ao Senai e ao Senac, e que, em 4/5/2020, havia solicitado ao Senai e ao Senac que disponibilizassem endereços de IP para interação do WebService para análise da ferramenta. Em 20/5/2020, foi disponibilizado o WebService para o Senac proceder com a análise técnica e propor sugestões de melhorias. Em relação ao Senai, as tratativas continuavam. 
Por fim, a unidade informou que, considerando o tempo necessário para a STIC operacionalizar a disponibilização do WebService às entidades, o cronograma previsto para a atividade 3, "Validação do WebService", deveria ser revisto. Desse modo, a previsão seria de que o Relatório final dessa ação fosse entregue até a data prevista para a finalização das atividades do GT instituído pela Portaria Setec 267/2019, que era 21/12/2020, data essa que se estendeu para 30/4/2021 e depois para 31/8/2021.
Conforme informado na análise quanto ao atendimento do item 9.2.3.1 do acórdão hora monitorado, o Webservice já se encontrava disponível, testado e homologado, possibilitando a efetiva troca de informações com vistas a atender ao melhor gerenciamento do Acordo de Gratuidade, conforme determinado pelo Tribunal (peça 66, 68 e 70) . Assim, pode-se considerar cumpridas também as tarefas 3, 4 e 5 da Tabela 1, restando pendente de verificação apenas a tarefa 6, a qual diz respeito à consolidação dos dados de monitoramento do Acordo de Gratuidade, o que será feito oportunamente pelo Tribunal, por meio de fiscalizações ou análise de prestações de contas anuais do MEC.
Assim, será proposto que o item 9.2.4 do Acórdão 1067/2017-TCU-Plenário seja considerado em cumprimento, tendo em vista que o item possui caráter de monitoramento contínuo, isto é, demanda periodicamente ações por parte do MEC. 
Item 9.3
Por meio do item 9.3 foi feita a seguinte determinação à Setec/MEC, Senai e Senac:
9.3. determinar à Secretaria de Educação Profissional e Tecnológica do Ministério da Educação (Setec/MEC) , ao Departamento Nacional do Serviço Nacional de Aprendizagem Industrial (Senai) e ao Departamento Nacional do Serviço Nacional de Aprendizagem Comercial (Senac) , tendo em vista o que dispõem os itens 1.1 - Senai e 1.2 - Senac, dos Protocolos de Compromisso, ratificados por meio do art. 2º dos Decretos 6.633/2008 e 6.635/2008, que, na metodologia a ser normatizada: 
9.3.1. apresentem e apropriem: despesas diretas, por eixo tecnológico ou conceito análogo que, inequívoca e demonstrativamente, represente o gasto real com Gratuidade, sendo que, no caso do Senac, as despesas indiretas não relacionadas à execução do Acordo, a exemplo da educação superior, sejam apartadas, de modo a não haver rateio dessas despesas para efeito de apropriação dos gastos do acordo; 
9.3.2. apresentem o custo hora-aula/aluno aplicado à execução do acordo de gratuidade, no mínimo, por eixo tecnológico ou conceito análogo; e 
9.3.3. explicitem os critérios de apropriação dos investimentos, que devem levar em consideração a natureza da operação (despesa direta ou indireta) ; 
a) Senai
De acordo com o previsto no subitem 9.3.1 do acórdão, caso as entidades optassem pela utilização de metodologia análoga ao conceito de eixo tecnológico, deveria ser demonstrado que essa metodologia de apropriação das despesas diretas representam o real gasto com Gratuidade. Isto significa que a metodologia análoga, caso fosse utilizada, não poderia deixar margem para que houvesse distorção relevante relacionada ao método de apropriação das despesas diretas para efeito de cálculo do gasto mínimo em gratuidade.
Na primeira resposta encaminhada pela entidade, não foram apresentados elementos suficientes que comprovassem de modo inequívoco que a metodologia análoga utilizada representava o real gasto com gratuidade na apropriação das despesas diretas (peças 40) . Assim, foi necessário realizar nova diligência às entidades, em especial, para verificação do cumprimento do subitem 9.3.1 (peças 16 a 18) .
Em resposta à segunda diligência, o Senai trouxe elementos novos, suficientes para que a análise pudesse subsidiar uma proposta de encaminhamento para o item. A seguir, são mencionados os principais pontos abordados pela entidade (peça 40) .
A entidade ressaltou inicialmente que à metodologia bastaria uma aproximação razoável, não necessitando de apropriação minuciosa dos gastos.
De fato, nenhum método contábil de apropriação de despesas guarda correlação integral em relação aos gastos incorridos. Os métodos refletem aproximações razoáveis, que não gerem distorção relevante nos respectivos objetos medidos. De igual modo, não se requer uma apropriação perfeita das despesas diretas da gratuidade, mas apenas uma apropriação que reflita razoavelmente os gastos incorridos, livres de distorção relevante que possa culminar no não cumprimento dos percentuais de gastos do acordo. O próprio conceito de eixo tecnológico mostra-se como uma aproximação, conforme abordado no processo de auditoria. Assim, metodologia análoga deve guardar as características essenciais: refletir razoavelmente os gastos/não gerar distorção relevante.
Na sequência, a entidade adentrou propriamente em sua metodologia, trazendo argumentos no sentido de demonstrar que, além de não gerar distorção relevante, reflete melhor os gastos com gratuidade do que o conceito de eixo tecnológico.
A entidade informou que sua metodologia utiliza as modalidades de cursos como parâmetro de apropriação das despesas diretas da gratuidade. De acordo com o Senai, estas modalidades são definidas a partir do nível de complexidade atribuídos aos distintos perfis profissionais, que demandam infraestrutura/equipamentos, insumos e perfis e processos de formação de docentes/instrutores diferenciados, itens estes que impactam na diferenciação dos investimentos, dos custos e auxiliam na gestão das respectivas modalidades (peça 40, p. 9-11) .
A partir da modalidade, outro parâmetro utilizado pela entidade para efeito do cálculo da gratuidade é a subdivisão entre cursos presenciais e semipresenciais/EAD. Essa subdivisão mostra-se como uma evolução da metodologia de apropriação, tendo em vista que, regra geral, os cursos on-line, ou semipresenciais/EAD tendem a ter custos bem inferiores aos presenciais. 
De acordo com a entidade, cada modalidade de educação profissional requer a alocação de profissionais (docentes/instrutores) , com diferentes perfis de formação, o que não seria uma realidade em relação ao agrupamento de cursos por eixo tecnológico.
A entidade trouxe como exemplo de sua atuação em educação profissional o caso da remuneração de um docente/instrutor de curso de formação inicial e continuada, que pode ser inferior à remuneração dos profissionais que atuam nos cursos técnicos de nível médio, o mesmo não acontecendo em relação à remuneração de um docente/instrutor de um eixo tecnológico, que, regra geral, não é diferente do docente/instrutor de outro eixo tecnológico que atua na mesma modalidade de curso. Assim, a entidade conclui que, caso a apropriação das despesas fosse feita por eixo tecnológico e não por modalidade, não seriam consideradas essas diferenças.
Além disso, de acordo com o exemplo trazido pela entidade, as despesas de pessoal representam cerca de 70% do custo médio hora-aluno dos cursos de formação inicial e continuada e dos cursos técnicos de nível médio (peça 40, p. 11) .
Esse argumento demonstra a razoabilidade do conceito análogo utilizado pelo Senai, qual seja, a apropriação das despesas diretas por modalidade de curso. Com efeito, se aproximadamente 70% do custeio direto, representado em sua maioria pelo pagamento dos docentes, são apropriados em consonância com a modalidade a que o curso pertence, a utilização do conceito de eixo tecnológico não se mostra vantajosa, tendo em vista que a maior parte do custeio direto se relaciona ao pagamento de docentes/instrutores e os níveis de salários são definidos de acordo com a modalidade. 
De fato, em determinado eixo tecnológico pode haver diversas modalidades, não se mostrando razoável fazer uma média dos gastos por esse conceito se a principal rubrica de gastos diretos não tem com ele relação direta. 
Logo, levando em consideração que, conforme informado pela entidade, a remuneração dos docentes/instrutores se dá por meio da utilização das modalidades de cursos, de acordo com o nível de complexidade de cada modalidade, não se mostra razoável exigir a implantação do custeio de acordo com o critério de eixo tecnológico em virtude do residual de 30% relativo aos demais custos diretos da modalidade. Some-se a isto que parte desses 30% teriam interseção por qualquer critério razoável de apropriação de despesas, o que tornaria esse percentual residual ainda menor.
Assim, considerando ainda que parte desse residual é comum tanto pelo critério dos eixos tecnológicos, quanto pelo critério de modalidade, a parcela que diferenciaria as metodologias não justifica seu custo de implantação, tampouco tem a garantia de representar melhor o gasto com gratuidade que a apropriação por modalidade, levando em consideração estas informações apresentadas pelo Senai. Assim, conforme requerido no item 9.3.1 do acórdão ora monitorado, resta demonstrada a viabilidade de aplicação desse conceito análogo para apuração dos gastos com gratuidade em relação ao Senai.
Dessa forma, propõe-se que o subitem 9.3.1 do Acórdão 1067/2017-TCU-Plenário, modificado pelos Acórdão 2475/2017-TCU-Plenário e 1803/2019-TCU-Plenário (Ministra Relatora Ana Arraes) prolatados em 24/5/2017 e 8/11/2017, respectivamente, e do Acórdão 1803/2019-TCU-Plenário (Ministro Relator Vital do Rêgo) seja considerado cumprido.
Com relação ao subitem 9.3.2, verifica-se o seu cumprimento, uma vez que a metodologia análoga é razoável para apropriação dos gastos com gratuidade. Seu cumprimento mostra-se como corolário do cumprimento do item anterior, sendo necessária apenas a apresentação do custo aluno-hora por modalidade. A entidade trouxe o gasto médio aluno-hora conforme determinado pelo Tribunal (peça 40, p. 12) .
Assim, também propõe-se em relação ao subitem 9.3.2 do Acórdão 1067/2017-TCU-Plenário, modificado pelos Acórdão 2475/2017-TCU-Plenário e 1803/2019-TCU-Plenário, que seja considerado cumprido.
Por fim, quanto ao subitem 9.3.3, acerca da necessidade de que fossem explicitados os critérios de apropriação dos investimentos para efeito de gratuidade, que levassem em consideração a natureza da operação (despesa direta ou indireta) , a utilização de conceito de modalidade para apropriação do custo dos investimentos considerando a natureza da operação perde relevância, tendo em vista a matricialidade no que diz respeito ao benefício gerado pelos investimentos a cada curso dentro de uma ou mais modalidades. 
Assim, além de custosa, dada a metodologia escolhida, a apropriação dos custos segregados em despesas diretas e indiretas, embora seja um cálculo mais acurado dos percentuais de gastos em gratuidade, pouco agrega de valor em relação ao método utilizado pela entidade, não justificando seu custo administrativo e financeiro de implantação e manutenção. Além disso, historicamente, os investimentos não representam grandes percentuais dos gastos com gratuidade.
Desse modo, em relação ao subitem 9.3.3 do Acórdão 1067/2017-TCU-Plenário, modificado pelos Acórdão 2475/2017-TCU-Plenário e 1.803/2019-TCU-Plenário, será proposto que o subitem seja considerado insubsistente.
b) Senac 
Quanto ao Senac, em relação ao subitem 9.3.1, a entidade informou que seus gastos com custeio direto, indireto, gestão e investimentos são alocados aos tipos de cursos/tipos de ensino, sendo as despesas diretas e indiretas com ensino superior apartadas do cálculo. Trata-se de metodologia similar à utilizada pelo Senai, em termos conceituais (peça 39) .
A entidade argumentou que, enquanto uma apropriação de despesas por eixo tecnológico pode se diferenciar, em parte, pela infraestrutura, ou seja, pela disponibilidade de laboratórios para a prática profissional, a segregação por tipo de curso se aproxima da realidade de gastos, tendo em vista as diferenças estruturantes entre urna oferta de formação inicial e continuada, e uma formação técnica e tecnológica. 
Conforme abordado pelo Senai, o Senac também entende que as modalidades representam os custos mais fidedignamente do que o conceito de eixo tecnológico, havendo uma espécie de hierarquia em relação aos custos, sendo o último nível para efeito da disponibilização de vagas gratuitas a habilitação profissional técnica de nível médio, cujo custo, em tese, é o mais elevado. Nesse sentido, a apropriação dos gastos por eixo tecnológico faria menos sentido do que a apropriação por modalidades, tendo em vista que cursos iniciais, que demandam profissionais menos qualificados, além de infraestrutura menos robusta, seriam enquadrados dentro do custo médio do eixo tecnológico, não guardando relação com o nível de ensino.
Em reforço a esse argumento, o Senac apresentou o nível de concentração de seus cursos em determinadas modalidades, sendo a disponibilização de vagas em habilitação profissional técnica de nível médio o tipo de curso onde foram disponibilizadas mais horas da gratuidade no ano de 2019 (39%) , seguido pelos cursos de aprendizagem (22%) e qualificação profissional (16%) , somando quase 80% das horas-aula disponibilizadas dentro do Programa Senac de Gratuidade (PSG) . 
Embora o Senac não tenha apresentado explicitamente o percentual que o pagamento de docentes/instrutores representa em seu custeio direto, em consulta à planilha de apuração e homologação do Gasto Médio Aluno Hora-Aula (GMAHA) por tipos de ensino e tipos de curso, verificou-se que as despesas envolvendo vencimentos e vantagens fixas e obrigações patronais corresponderam a mais de 70% do custeio direto no ano de 2019, podendo-se considerar, assim, que os patamares são semelhantes aos do Senai. Em consulta ao relatório do PSG 2020, somando-se as rubricas de pagamento de pessoal e encargos (área fim) com os serviços de terceiros (pessoa física, pessoa jurídica e locação de mão de obra) , observou-se um percentual ainda maior do que o de 2019.
Assim, a análise feita em relação ao Senai quanto à adequação de sua metodologia análoga ao conceito de eixo tecnológico é válida também para o Senac, motivo pelo qual será proposto que o subitem 9.3.1 do Acórdão 1067/2017-TCU-Plenário, modificado pelos Acórdão 2475/2017-TCU-Plenário e 1.803/2019-TCU-Plenário, seja considerado cumprido.
Com relação aos subitens 9.3.2 e 9.3.3, valem as mesmas análises e conclusões feitas em relação ao Senai. Assim, será proposto que o subitem 9.3.2 do Acórdão 1067/2017-TCU-Plenário, modificado pelos Acórdão 2475/2017-TCU-Plenário e 1.803/2019-TCU-Plenário, seja considerado cumprido e o subitem 9.3.3, insubsistente.
c) MEC
Por fim, quanto ao MEC, o órgão normatizou a Portaria MEC 1.249/2018 que contempla a metodologia de apropriação dos gastos da gratuidade do Senai e do Senac, motivo pelo qual será proposto que o item 9.3 (subitens 9.3.1 a 9.3.3) do Acórdão 1067/2017-TCU-Plenário, modificado pelos Acórdão 2475/2017-TCU-Plenário e 1.803-TCU-Plenário seja considerado cumprido.
Item 9.4
Por meio do item 9.4 foi feita a seguinte determinação à Setec/MEC, ao Senai e ao Senac:
9.4. determinar à Setec/MEC e aos Departamentos Nacionais do Senai e do Senac que homologuem e publiquem a metodologia definida nos sítios eletrônicos do MEC, do Senai e do Senac, com os elementos necessários e suficientes para seu entendimento e eventual utilização por usuários internos e externos; 
Embora, em consulta aos sítios eletrônicos do Senai e do Senac, tenha sido verificada a publicação da metodologia de apuração da gratuidade regimental, os dados ali publicados trazem a metodologia em termos gerais, de forma resumida, insuficiente tanto para cumprir a determinação do Tribunal, quanto para garantir requisitos mínimos de transparência em relação ao acordo de gratuidade e sua forma de cálculo.
Os elementos ali apresentados não são suficientes para que o cidadão, bem com as demais instâncias de controle social ou institucional repliquem, caso queiram, o cálculo do gasto com gratuidade.
Quanto ao MEC, não foi encontrada a metodologia de acompanhamento de acordo em seu sítio da internet. 
Assim, será proposto que o item seja considerado parcialmente cumprido.
IV. Conclusão
Considerando as análises efetuadas a partir dos documentos e informações apresentados pelos órgãos/entidades destinatários do acórdão, em relação ao Acórdão 1067/2017-TCU-Plenário, modificado pelos Acórdão 2475/2017-TCU-Plenário e 1.803/2019-TCU-Plenário, é possível opinar no sentido de que os itens 9.1.2, 9.2.1 (subitens "i" a "iv") 9.3.1 e 9.3.2 foram cumpridos.
Quanto aos itens 9.2.3.1 e 9.2.3.2, será proposto que se encontram em cumprimento.
Com relação à determinação relativa ao subitem 9.3.3, será proposto que o item seja considerado insubsistente. 
Quanto às deliberações constantes dos itens 9.1.1, 9.2.2 e 9.4, será proposto que os itens sejam considerados parcialmente cumpridos.
Por fim, será proposto considerar não cumprido o item 9.2.3.1, bem como determinação às entidades para cumprimento do acórdão.
A despeito dos itens considerados em cumprimento/parcialmente cumpridos, não se mostra oportuna e nem conveniente a proposição de nova rodada de monitoramento, tendo em vista o que já foi apresentado neste monitoramento, em respeito ao princípio da eficiência.
V. Proposta de Encaminhamento
Ante o exposto, submetem-se os autos à consideração superior, propondo, em relação ao Acórdão 1067/2017-TCU-Plenário, modificado pelos Acórdão 2475/2017-TCU-Plenário e 1.803/2019-TCU-Plenário:
119.1	Considerar cumpridas as determinações constantes dos itens 9.1.2 (recomendação à Casa Civil da Presidência da República - itens 42 a 45) , 9.2.1, subitens "i" a "iv" (determinações à Setec/MEC - itens 46 a 55) , 9.3.1 e 9.3.2 (determinações à Setec/MEC, Senai e Senac - itens 77 a 94, 98 a 103 a 105) ;
119.2	Considerar parcialmente cumpridos os itens 9.1.1 e 9.2.2 (recomendação ao Senai e ao Senac e determinação à Setec/MEC - itens 26 a 41) e 9.2.4 (determinação à Setec/MEC - itens 65 a 75) ;
119.3	Considerar em cumprimento a determinação constante do item 9.2.3.1 e 9.2.3.2 (determinação à Setec/MEC - itens 56 a 64) ;
119.4	Considerar insubsistente a determinação constante do item 9.3.3, endereçada à Setec/MEC, ao Senai e ao Senac (itens 95 a 97) ;
119.5	Dar ciência ao Senai e ao Senac que a não divulgação, no início de cada exercício, da previsão das vagas, por curso e localidade, como forma de subsidiar o planejamento governamental da oferta de Educação Profissional e Tecnológica por parte do MEC, contraria o disposto no item 8 (e subitens 8.1 e 8.2) do Anexo à Portaria MEC 1.249/2018;
119.6	Encaminhar ao Departamento Nacional do Serviço Nacional de Aprendizagem Industrial, ao Departamento Nacional do Serviço Nacional de Aprendizagem Comercial e à Secretaria de Educação Profissional e Tecnológica do Ministério da Educação (Setec/MEC) cópia da decisão que vier a ser proferida; 
119.7	Apensar o presente processo ao TC Processo 010.805/2016-5, conforme art. 36 da Resolução - TCU 259/2014."
2.	Estando os autos conclusos em meu gabinete, o Serviço Nacional de Aprendizagem Industrial - Senai apresentou memoriais anexados às peças 75/76, alegando, em síntese, que:
a) descabe emissão de ciência em relação a item que foi objeto de recomendação pelo Tribunal, visto que a implementação desse tipo de dispositivo se submete à discricionariedade do gestor a quem é dirigida;
b) a recomendação do item 9.1.1 do Acórdão 1067/2017-TCU-Plenário é precípua e materialmente dirigida à Setec/MEC, e não ao Senai nem ao Senac, de forma que é inadequada a emissão de ciência a esses Serviços Nacionais de Aprendizagem por seu eventual descumprimento;
c) o item 8 do Anexo à Portaria-MEC 1.249/2018 estabelece que "a previsão de oferta de vagas gratuitas, identificando unidade da federação, curso ou programa, carga-horária e quantidade de vagas será divulgada no Portal da Transparência do Senac e do Senai" (destaques no original) , de forma que seriam inadequadas as análises da SecexEducação segundo as quais é imprescindível que as vagas previstas para a gratuidade sejam apresentadas pelas instituições no nível de curso e localidade; e há dificuldade no acesso à informação, a começar pela necessidade de se acessar as áreas de "Transparência" nos respectivos sítios na internet;
d) o Senai cumpre integralmente o item 8 do Anexo à Portaria-MEC 1.249/2018;
e) o Senai atendeu a todas as demandas da Setec/MEC relacionadas à implementação da recomendação constante do item 9.1.1.
	É o relatório.

Alexandre Vitorino Silva (15.774/OAB-DF), José Virgílio de Oliveira Molinar (17.729/OAB-DF) e outros, representando Serviço Nacional de Aprendizagem Industrial

Não atuou

MONITORAMENTO. AUDITORIA DA SISTEMÁTICA DE ACOMPANHAMENTO E AVALIAÇÃO DO ACORDO DE GRATUIDADE FIRMADO ENTRE O MINISTÉRIO DA EDUCAÇÃO E OS SERVIÇOS NACIONAIS DE APRENDIZAGEM. CONSIDERAR CUMPRIDAS ALGUMAS DETERMINAÇÕES, EM CUMPRIMENTO OUTRAS E PREJUDICADA OUTRA. CONSIDERAR IMPLEMENTADAS AS RECOMENDAÇÕES. DISPENSA DE NOVA RODADA DE MONITORAMENTO. ARQUIVAMENTO.

MONITORAMENTO (MON)

Cuida-se de monitoramento do Acórdão 1.067/2017, alterado pelos Acórdãos 2.475/2017 e 1.803/2019, todos do Plenário, proferidos no âmbito de auditoria realizada pelo Tribunal tendo por objeto a sistemática de acompanhamento e avaliação do Acordo de Gratuidade - AG firmado entre o Ministério da Educação e os Serviços Nacionais de Aprendizagem.
A auditoria abrangeu a Secretaria de Educação Profissional e Tecnológica do Ministério da Educação - Setec/MEC e os Departamentos Nacionais dos Serviços Nacionais de Aprendizagem - SNA que integram o Acordo de Gratuidade: Serviço Nacional de Aprendizagem Industrial - Senai e Serviço Nacional de Aprendizagem Comercial - Senac.
O AG originou-se de protocolos firmados entre o Ministério da Fazenda, o MEC, o Ministério do Trabalho e Emprego - MTE, as Confederações Nacionais da Indústria - CNI e do Comércio de Bens, Serviços e Turismo - CNC e os Serviços Nacionais de Aprendizagem (Senai e Senac) , além de Sesi e Sesc, com o objetivo de garantir a oferta a pessoas de baixa renda de vagas gratuitas em aprendizagem - formação inicial e continuada - e em educação profissional técnica de nível médio. 
Os achados de auditoria relativos à atuação da Setec/MEC no acompanhamento do AG foram: (i) intempestividade para verificação de seu regular cumprimento; (ii) ações de acompanhamento incidentes apenas sobre aspectos formais do acordo; e (iii) vagas decorrentes do AG não consideradas para atendimento das necessidades de qualificação levantadas no Mapa de Demanda Identificada para atendimento do mercado de trabalho.
O Tribunal expediu as seguintes determinações e recomendações, transcritas em suas respectivas redações finais, após as alterações promovidas pelos Acórdão 2475/2017-TCU-Plenário:
9.1. recomendar:
9.1.1. à Secretaria de Educação Profissional e Tecnológica do Ministério da Educação (Setec/MEC) , ao Departamento Nacional do Serviço Nacional de Aprendizagem Industrial (Senai) e ao Departamento Nacional do Serviço Nacional de Aprendizagem Comercial (Senac) que compatibilizem os prazos de definição das vagas a serem oferecidas por meio do Acordo de Gratuidade e da Bolsa-Formação, de modo que, posteriormente à definição das vagas do Acordo, haja definição daquelas a serem ofertadas por intermédio da Bolsa-Formação, como forma de gerar eficiência na alocação das vagas e na utilização de recursos orçamentários;
9.1.2. à Casa Civil da Presidência da República e ao Ministério do Trabalho e Emprego, que reavaliem a pertinência de eventual normatização no que se refere à necessidade de organização das respectivas unidades de auditoria interna, pelas entidades que compõem os Serviços Sociais Autônomos, com o suporte necessário de recursos humanos e materiais, com o objetivo de fortalecer a gestão e racionalizar as ações de controle, exigência essa que foi excluída do Decreto 3.591/2000, por força do Decreto 4.440/2002, bem como avaliem a necessidade de contratação de auditoria independente por estas entidades para examinar se suas demonstrações contábeis, no  conjunto, representam adequadamente a posição patrimonial e financeira das entidades, condição necessária para verificação de cumprimento das metas do Acordo de Gratuidade;
 (...) 
9.2.  determinar à Setec/MEC, ante sua responsabilidade no acompanhamento do Acordo de Gratuidade (itens 5.1 e 5 dos protocolos de compromisso do Senai/Sesi e Senac/Sesc, respectivamente, ratificados por meio do art. 1º, parágrafo único, do Decreto 6.635/2008 e do art. 1º do Decreto 6.633/2008) , que:
9.2.1. normatize, em 180 (cento e oitenta) dias e em comum acordo entre o MEC e os Serviços Nacionais de Aprendizagem, metodologia de acompanhamento do Acordo de Gratuidade que contenha, necessariamente, os seguintes pontos: (i) itens que serão objeto de acompanhamento; (ii) regras de apropriação das despesas diretas, indiretas e investimentos; (iii) prazos às entidades para entrega dos dados e informações necessários ao acompanhamento; (iv) prazos para emissão de seus pareceres, notas técnicas ou outros documentos de análise do cumprimento das metas estipuladas, bem como as medidas a serem adotadas em caso de descumprimento do Acordo;
9.2.2. quando da definição da oferta de vagas da Bolsa-Formação, considere aquelas a serem oferecidas por meio do Acordo de Gratuidade - caso a informação seja disponibilizada pelo Senai e pelo Senac -, como meio de gerar eficiência na alocação das vagas e na utilização de recursos orçamentários;
9.2.3. apresente, nos relatórios de gestão da Secretaria Executiva do MEC, que consolidarão as informações das secretarias finalísticas do Ministério:
9.2.3.1. resultados das análises relativas ao Acordo de Gratuidade e medidas adotadas em caso de não cumprimento de percentuais de gastos com gratuidade e/ou dos demais termos do Acordo, a fim de que sejam oferecidas informações acerca do acompanhamento realizado pelo MEC sobre a execução do Acordo de Gratuidade (itens 5.1 e 5 dos protocolos de compromisso do Senai/Sesi e Senac/Sesc, respectivamente, ratificados por meio do art. 1º, parágrafo único, do Decreto 6.635/2008 e do art. 1º do Decreto 6.633/2008) 
9.2.3.2. resultados de avaliações e pesquisas efetuadas pelas entidades integrantes do Acordo de Gratuidade quanto à qualidade dos cursos, à avaliação de egressos, evasão dos cursos oferecidos e pesquisas quanto a aspectos qualitativos do Acordo eventualmente realizadas;
9.2.4. realize periodicamente, no acompanhamento que lhe compete, avaliações quanto à regularidade do quantitativo de matrículas da Gratuidade e estabeleça requisitos de sistemas de informações capazes de garantir regularidade dos registros de matrícula e frequência, a exemplo do procedimento de reconfirmação utilizado pelo Sistema Nacional de Informações da Educação Profissional e Tecnológica - Sistec, definido nos arts. 22, XXVI, e 69 da Portaria MEC 817/2015;
9.3. determinar à Secretaria de Educação Profissional e Tecnológica do Ministério da Educação (Setec/MEC) , ao Departamento Nacional do Serviço Nacional de Aprendizagem Industrial (Senai) e ao Departamento Nacional do Serviço Nacional de Aprendizagem Comercial (Senac) , tendo em vista o que dispõem os itens 1.1 - Senai e 1.2 - Senac, dos Protocolos de Compromisso, ratificados por meio do art. 2º dos Decretos 6.633/2008 e 6.635/2008, que, na metodologia a ser normatizada:
9.3.1. apresentem e apropriem: despesas diretas, por eixo tecnológico ou conceito análogo que, inequívoca e demonstrativamente, represente o gasto real com Gratuidade, sendo que, no caso do Senac, as despesas indiretas não relacionadas à execução do Acordo, a exemplo da educação superior, sejam apartadas, de modo a não haver rateio dessas despesas para efeito de apropriação dos gastos do acordo; 
9.3.2. apresentem o custo hora-aula/aluno - no qual se inclui também as despesas com investimento e gestão, consoante o disposto no art. 10, § 3º, do Decreto 6.635/2008 e no art. 33-A do Decreto 6.633/2008 -, aplicado à execução do acordo de gratuidade, no mínimo, por eixo tecnológico ou conceito análogo
9.3.3. explicitem os critérios de apropriação dos investimentos, que devem levar em consideração a natureza da operação (despesa direta ou indireta) ;
9.4. determinar à Setec/MEC e aos Departamentos Nacionais do Senai e do Senac que homologuem e publiquem a metodologia definida nos sítios eletrônicos do MEC, do Senai e do Senac, com os elementos necessários e suficientes para seu entendimento e eventual utilização por usuários internos e externos.
Instruindo o feito, a Secretaria de Controle Externo da Educação, da Cultura e do Desporto - SecexEducação propôs:
a) considerar cumpridas as determinações constantes dos itens 9.1.2, 9.2.1 e subitens, 9.3.1 e 9.3.2;
b) considerar parcialmente cumpridos os itens 9.1.1, 9.2.2, 9.2.4 e 9.4;
c) considerar em cumprimento a determinação constante do item 9.2.3.1 e 9.2.3.2;
d) considerar insubsistente a determinação constante do item 9.3.3; e
e) dar ciência ao Senai e ao Senac que a não divulgação, no início de cada exercício, da previsão das vagas, por curso e localidade, como forma de subsidiar o planejamento governamental da oferta de Educação Profissional e Tecnológica por parte do MEC, contraria o disposto no item 8 do Anexo à Portaria MEC 1.249/2018.
Estando os autos em meu gabinete, o Serviço Nacional de Aprendizagem Industrial - Senai atravessou memoriais, em que se põe contra a expedição da ciência mencionada no item "e" acima, por entender que esse tipo de expediente não seria cabível para tema que foi objeto de recomendação e porque já cumpriria integralmente o item 8 do Anexo à Portaria-MEC 1.249/2018.
Feita a necessária contextualização, passo ao exame do atendimento às determinações e recomendações proferidas no Acórdão 1067/2017-TCU-Plenário, na qual acompanho quase integralmente as conclusões da SecexEducação.
A recomendação constante do item 9.1.2 foi implementada por meio da elaboração do Projeto de Lei 9.163/2017, apresentado pelo Poder Executivo ao Congresso Nacional em 23/11/2017.
A normatização da metodologia de acompanhamento e avaliação das ações voltadas à gratuidade regimental, objeto da determinação 9.2.1, foi materializada pela expedição da Portaria MEC 1.249/2018, elaborada pela Setec/ME de comum acordo com o Senai e o Senac.
A determinação dos subitens 9.2.3.1 e 9.2.3.2 diz respeito a informações que devem ser incorporadas aos relatórios de gestão da Secretaria Executiva do MEC - atividades, portanto, de natureza continuada. Consoante apontado pela SecexEducação, foram desenvolvidos os sistemas de tecnologia da informação necessários para registro das informações, de sorte que a determinação se encontra em atendimento.
A mesma compreensão pode ser adotada em relação à determinação de item 9.2.4, que tratou do acompanhamento periódico da regularidade do quantitativo de matrículas e dos registros de frequência. Estando a solução tecnológica "disponível, testada e homologada, possibilitando a efetiva troca de informações", conforme avaliado pela SecexEducação, pode-se considerar que o dispositivo, que veicula atividade de natureza contínua, está sendo atendido.
Também considero, em linha com a unidade especializada, que foram plenamente atendidas as determinações constantes dos itens 9.3.1 e 9.3.2. O primeiro diz respeito a apropriação de despesas diretas "por eixo tecnológico ou conceito análogo que, inequívoca e demonstrativamente, represente o gasto real com Gratuidade". O segundo trata da apresentação do custo hora-aula/aluno aplicado à execução do acordo de gratuidade, também por eixo tecnológico ou conceito análogo.
O Senai e o Senac informaram adotar, para ambos os indicadores, o critério de classificação segundo a modalidade de ensino - que envolve tipos como: formação inicial, educação continuada, habilitação profissional técnica, especialização técnica, entre outras - tendo em vista ser a que melhor representa as diferenças dos custos entre os cursos.
Destaca-se, nesse ponto, o fato de que cerca de 70% do custo direto dos treinamentos se refere ao pagamento dos docentes, os quais são apropriados em consonância com a modalidade a que cada curso pertence. Assim, acertada a utilização deste parâmetro, em substituição ao do eixo tecnológico, visto que, conforme justificado pelos Serviços de Aprendizagem e acolhido pela SecexEducação, esse fator originalmente considerado não representaria significativas variações de custo, dentro de cada modalidade de ensino.
O subitem 9.3.3 determinava a demonstração dos critérios de apropriação dos investimentos, levando em consideração a natureza da operação (despesa direta ou indireta) . Acompanho, mais uma vez, a unidade especializada para concluir que a utilização de conceito de modalidade para apropriação do custo dos investimentos reduziria a utilidade da apuração e divulgação dessa informação. A uma pois, como mencionado, a maior parte do custo direto está relacionado ao pagamento de professores; a duas porque cada investimento - tal como a construção de um laboratório, por exemplo - pode gerar benefícios a diversos cursos, dentro de uma ou mais modalidades, dificultando a utilização da informação.
Assim, ante as informações prestadas e a análise da unidade técnica, considero prejudicado o cumprimento da determinação em questão e acolho a proposta de tornar insubsistente o subitem 9.3.3 do Acórdão 1067/2017-TCU-Plenário.
Passo a pontuar os tópicos em relação aos quais divirjo das conclusões da SecexEducação.
O item 9.1.1 da decisão monitorada consistiu em recomendação ao Sesc e Senac para "que compatibilizem os prazos de definição das vagas a serem oferecidas por meio do Acordo de Gratuidade e da Bolsa-Formação, de modo que, posteriormente à definição das vagas do Acordo, haja definição daquelas a serem ofertadas por intermédio da Bolsa-Formação, como forma de gerar eficiência na alocação das vagas e na utilização de recursos orçamentários".
Esse dispositivo deve ser lido em conjunto com o item 9.2.2, por meio do qual o Tribunal expediu determinação à Setec/MEC para que "quando da definição da oferta de vagas da Bolsa-Formação, considere aquelas a serem oferecidas por meio do Acordo de Gratuidade - caso a informação seja disponibilizada pelo Senai e pelo Senac -, como meio de gerar eficiência na alocação das vagas e na utilização de recursos orçamentários".
Conforme destacado pela unidade instrutora, essas deliberações foram expedidas no intuito de que a alocação das vagas da educação profissional fomentadas pelo MEC e pelos SNA fosse feita de forma eficiente, isto é, sem duplicidade de oferta e de acordo com as necessidades de demanda, e ainda de modo a racionalizar a utilização de recursos orçamentários.
De início, afasto a alegação de que o Tribunal estaria impedido de monitorar a implementação de recomendações. A esse respeito, transcrevo elucidativo enunciado da jurisprudência desta Corte:
A recomendação emanada do Tribunal de Contas da União não representa mera sugestão, cuja implementação é deixada ao alvedrio do gestor destinatário da medida, pois tem como objetivo buscar o aprimoramento da gestão pública. Contudo, admite-se certa flexibilidade na sua implementação. Pode o administrador público atendê-la por meios diferentes daqueles recomendados, desde que demonstre o atingimento dos mesmos objetivos, ou, até mesmo, deixar de cumpri-la em razão de circunstâncias específicas devidamente motivadas. A regra, entretanto, é a implementação da recomendação, razão por que deve ser monitorada.  (Acórdão 73/2014-TCU-Plenário) 
No caso concreto, todavia, entendo impróprio expedir ciência aos Serviços de Aprendizagem quanto ao alegado descumprimento ao item 8 do Anexo à Portaria-MEC 1.249/2018. Ainda que a SecexEducação considere "imprescindível que as vagas previstas para a gratuidade sejam apresentadas pelas instituições no nível de curso e localidade", tal comando não constou da deliberação do Tribunal, nem se alinha ao texto da referida Portaria, que possibilita a identificação por curso ou programa.
Assim, considero que o comando do item 9.1.1 pode ser considerado integralmente cumprido, sem prejuízo de que a Setec/MEC, caso entenda conveniente e oportuno, altere os termos do mencionado normativo, passando a exigir dos SNA outra forma de apresentação dos dados, à luz das considerações da SecexEducação constantes da instrução transcrita no relatório.
Em consequência, não havendo pendências no atendimento à determinação do item 9.2.2 pelo MEC, cabe também reconhecer seu cumprimento integral.
Por fim, examina-se o item 9.4, que determinou aos jurisdicionados já identificados que "homologuem e publiquem a metodologia definida nos sítios eletrônicos do MEC, do Senai e do Senac, com os elementos necessários e suficientes para seu entendimento e eventual utilização por usuários internos e externos".
A unidade instrutora propõe que o comando seja considerado parcialmente cumprido, por considerar que as informações disponíveis nos sítios na internet são apresentadas em termos gerais, de forma resumida, sem o nível de detalhamento adequado. 
Na ausência de parâmetros mais objetivos para reprovar a conduta dos responsáveis pelo atendimento ao dispositivo em comento, considero inoportuno um juízo que sinalize seu descumprimento, ainda que parcial. Assim, constatada a elaboração da metodologia e sua divulgação nos canais de comunicação exigidos, cumpre reconhecer o atendimento à determinação.
Alinho-me, por fim, à compreensão da unidade especializada no sentido de que não se mostra oportuna e nem conveniente a proposição de nova rodada de monitoramento, tendo em vista o que já foi apresentado neste monitoramento, em respeito ao princípio da eficiência, nada obstante o Tribunal possa vir a identificar, em futuras ações de controle, outras oportunidades de aprimoramento no processo de trabalho de acompanhamento e avaliação, por parte do MEC, do Acordo de Gratuidade celebrado com os Serviços Nacionais de Aprendizagem.
Ante o exposto, acolhendo na essência as análises e conclusões da unidade técnica, VOTO pela adoção da minuta de acórdão que submeto a este Colegiado.
TCU, Sala das Sessões, em 16 de novembro de 2022.
JORGE OLIVEIRA 
Relator